ACORDAO-COMPLETO-2382984

ACÓRDÃO 6693/2020 ATA 19/2020 - PRIMEIRA CÂMARA

VISTOS, relatados e discutidos estes autos de recurso de reconsideração interposto por Amauri Saldanha de Lucena contra o Acórdão 12638/2018-TCU-Primeira Câmara.
ACORDAM os Ministros do Tribunal de Contas da União, reunidos em sessão da Primeira Câmara, ante as razões expostas pelo relator e com fundamento nos artigos 32, inciso I, e 33 da Lei 8.443/1992, em: 
9.1. conhecer do recurso e, no mérito, dar-lhe provimento parcial;
9.2. tornar insubsistente o item 9.3 do acórdão recorrido;
9.3. com fundamento nos arts. 1º, inciso I, 16, inciso III, alínea "a", da Lei 8.443/1992, julgar irregulares as contas de Amauri Saldanha de Lucena;
9.4. com fundamento nos arts. 1º, inciso I, 16, inciso III, alínea "a" e "c", 19 e 23, inciso III, da Lei 8.443/1992, julgar irregulares as contas de Mario de Souza Verde, condenando-o ao pagamento das quantias a seguir discriminadas, fixando-lhe o prazo de quinze dias, a contar da notificação, para que comprove ao Tribunal (art. 214, inciso III, alínea "a", do Regimento Interno) o recolhimento da dívida ao Fundo Nacional de Desenvolvimento da Educação, atualizada monetariamente e acrescida dos juros de mora, calculados a partir das respectivas datas, até a data do efetivo recolhimento, na forma prevista na legislação em vigor:
	VALOR (R$) 
	DATA

	31.075,00
	14/5/1996

	31.075,00
	15/8/1996

	62.150,00
	TOTAL

9.5. dar ciência da deliberação ao recorrente e aos demais interessados.

Recurso de reconsideração em tomada de contas especial.

Primeira Câmara

Município de Mulungu do Morro - BA.

3. Interessados/Responsáveis/Recorrentes:
3.1. Interessado: Fundo Nacional de Desenvolvimento da Educação (00.378.257/0001-81)
3.2. Responsáveis: Amauri Saldanha de Lucena (XXX.673.905-XX); Mario de Souza Verde (XXX.583.845-XX)
3.3. Recorrente: Amauri Saldanha de Lucena (XXX.673.905-XX).

13.1. Ministros presentes: Benjamin Zymler (na Presidência), Walton Alencar Rodrigues (Relator), Bruno Dantas e Vital do Rêgo.
13.2. Ministros-Substitutos presentes: André Luís de Carvalho e Weder de Oliveira.

WALTON ALENCAR RODRIGUES

Ministro-Substituto Augusto Sherman Cavalcanti.

Adoto, como parte do relatório, instrução elaborada pela Secretaria de Recursos (peças 71-73) :
INTRODUÇÃO
Trata-se de recurso de reconsideração (peça 53) interposto por Amauri Saldanha de Lucena contra o Acórdão 12638/2018-TCU-Primeira Câmara (peça 37) . 
A deliberação recorrida apresenta o seguinte teor: 
9.1. considerar revel o Sr. Mario de Souza Verde (CPF: XXX.583.845-XX) , ex-prefeito de Mulungu do Morro/BA, para todos os efeitos, dando-se prosseguimento ao processo, com fulcro no art. 12, § 3º, da Lei n. 8.443/92;
9.2. rejeitar as alegações de defesa apresentadas pelo Sr. Amauri Saldanha de Lucena (CPF: XXX.673.905-XX) , ex-prefeito de Mulungu do Morro/BA, uma vez que as mesmas não foram suficientes para afastar as irregularidades a ele atribuídas;
9.3. com fundamento nos arts. 1º, inciso I, 16, inciso III, alínea "a", § 2º, da Lei 8.443/92 c/c os arts. 19 e 23, inciso III, da mesma Lei, e com arts. 1º, inciso I, 209, inciso III, 210 e 214, inciso III, do Regimento Interno/TCU, julgar irregulares as contas dos Srs. Mario de Souza Verde (CPF: XXX.583.845-XX) e Amauri Saldanha de Lucena (CPF: XXX.673.905-XX) , ambos ex-prefeitos de Mulungu do Morro/BA, condenando-os, solidariamente, ao pagamento das quantias constantes do quadro abaixo, com a fixação do prazo de quinze dias, a contar da notificação, para comprovarem, perante o Tribunal (art. 214, inciso III, alínea "a", do Regimento Interno) , o recolhimento da dívida aos cofres do Fundo Nacional de Desenvolvimento da Educação - FNDE/MEC, atualizadas monetariamente e acrescidas dos juros de mora, calculados a partir das respectivas datas, até a data do efetivo recolhimento, abatendo-se na oportunidade a quantia eventualmente ressarcida, na forma prevista na legislação em vigor:
	VALOR (R$) 
	DATA

	31.075,00
	14/5/1996

	31.075,00
	15/8/1996

	62.150,00
	TOTAL

9.4. autorizar, desde logo, a cobrança judicial da dívida, caso não atendidas as notificações, na forma do disposto no art. 28, inciso II, da Lei nº 8.443/92;
9.5. nos termos do § 3º do art. 16 da Lei 8.443/92, c/c o § 7º, do art. 209, do Regimento Interno/TCU, providenciar a imediata remessa de cópia deste acórdão à Procuradoria da República no Estado da Bahia, para providências cabíveis.
HISTÓRICO
Trata-se de Tomada de Contas Especial instaurada pelo Fundo Nacional de Desenvolvimento da Educação - FNDE, em razão da omissão no dever de prestar contas do Convênio 125/95/FAE - Siafi: 125196 (peça 1, p. 92-102) , celebrado com o Município de Mulungu do Morro/BA, tendo por objetivo o atendimento da alimentação escolar (peça 1, p. 104-108) , com vigência estipulada para o período de 7/6/1995 a 28/2/1999.
Os recursos previstos para implementação do objeto do referido convênio foram orçados no valor total de R$ 394.534,80, sendo R$ 91.045,80 a título de contrapartida da convenente e R$ 303.489,00 à conta da concedente. Os recursos foram liberados mediante as Ordens Bancárias listadas à peça 3, p. 198, tendo sido repassados R$ 51.791,00 no ano de 1995, R$ 62.150,00 no ano de 1996, R$ 69.620,00 no ano de 1997 e R$ 119.928,00 no ano de 1998.
 O objeto da presente TCE diz respeito aos R$ 62.150,00 repassados no ano de 1996, dada a omissão quanto à prestação das referidas contas.
Após o desenvolvimento do processo, o recorrente foi condenado pela ausência de comprovação da regular aplicação dos recursos repassados e por não se ter notícia nos autos de qualquer providência mencionada na Súmula/TCU 230. Eis o que dispôs o voto do acórdão condenatório, verbis:
8. Tais argumentos não devem prosperar, como salientou a unidade técnica, sobretudo quando desacompanhados da documentação comprobatória quanto à aplicação dos recursos. 
9. A partir do período de vigência do convênio e da ausência, nos presentes autos, de qualquer notícia a respeito das providências mencionadas na Súmula 230 do TCU, o ex-prefeito é também considerado responsável pela comprovação da boa e regular aplicação dos recursos, tendo sido advertido pelo concedente especificamente quanto à necessidade da apresentação da prestação de contas em lide, consoante os ofícios de peça 2 (p. 172 e 198) . 
Neste momento, o recorrente insurge-se contra a deliberação previamente descrita.
EXAME DE ADMISSIBILIDADE
Reitera-se o exame de admissibilidade contido nas peças 59-60, que propôs a suspensão dos efeitos dos itens 9.3 e 9.4 do acórdão recorrido, o que foi acatado pelo Ministro-Relator Walton Alencar Rodrigues (despacho de peça 62) . 
EXAME DE MÉRITO
Delimitação
Constitui objeto do presente recurso definir se:
	a) os recursos foram movimentados na gestão do recorrente;
	b) a ausência de dolo ou má-fé na prática de ato ilegal é suficiente para impedir a responsabilização e a apenação do agente responsável.
Da gestão e aplicação dos recursos no objeto do convênio. 
Defende-se no recurso a correção dos procedimentos na aplicação dos recursos do convênio durante a sua gestão. Ademais, ficou impossibilitado de apresentar as contas do exercício anterior (1996) em razão dos documentos, à época dos fatos, restarem retidos pela administração que o antecedeu.
Argumenta que: 
	a) inexistem provas acerca do desvio de recursos públicos, logo não há que se falar em apropriação indébita de qualquer montante oriundo do Convênio 125/95/FAE;
	b) os recursos, ora discutidos, foram recebidos na gestão anterior ao seu mandato, dessa forma não houve qualquer conduta dolosa ou culposa a ser atribuída ao recorrente;
	c) cita abalizada doutrina, para afirmar o resguardo do interesse público; 
	d) "não havendo comprovação quanto ao desvio das verbas federais repassadas, não se há falar em retirada de valores da esfera pública" e, portanto, "descabida a decisão que mantiver a condenação";
	e) há grande dificuldade em reaver os documentos que comprovariam a execução integral do objeto, uma vez que decorreu extenso lapso temporal e que o atual gestor é inimigo político do recorrente. Dessa forma, tendo em vista a inexistência de ato de improbidade, deve ser a condenação afastada.
Análise:
É pacífico nesta Corte o entendimento que ao gestor sucessor compete o dever de prestar contas dos recursos aplicados, ainda que não tenham sido por ele geridos. Na impossibilidade de prestar contas, cabe ao gestor sucessor a adoção de medidas visando à instauração da devida tomada de contas de especial.
A inobservância deste dever pode levar a responsabilização solidária da autoridade omissa. In casu, conforme bem lembrado no voto condutor, as alegações vieram desacompanhados de qualquer documentação comprobatória quanto à aplicação dos recursos. Ademais, não demonstrou o gestor qualquer providência relacionada ao disposto na Súmula/TCU 230. 
Em que pese tais omissões, fundamentos para a condenação, o gestor alega que os recursos, objeto da presente TCE, não foram recebidos durante a sua gestão e, portanto, não deveria responder pela sua aplicação.
Neste sentido, uma vez requerido, entende-se oportuno examinar tal argumento com parcimônia. Nota-se que no voto condutor do acórdão recorrido restou registrado, verbis: 
3. O objeto da presente TCE diz respeito aos R$ 62.150,00 repassados no ano de 1996, dada a omissão quanto à prestação das referidas contas. 
O recorrente, Sr. Amauri Saldanha de Lucena, atuou como gestor nos exercícios de 1997-2000, 2001-2004 e 2009-2012, conforme registrado no voto condutor. Observa-se que a presente TCE trata de recursos repassados em 1996, exatamente, um ano antes de o recorrente assumir o mandato. 
Não há dúvidas da obrigação de fazer do ex-gestor, qual seja, providenciar a prestação de contas ou adotar medidas, buscando resguardar o erário. Contudo, entende-se que a quantificação do dano e a identificação dos responsáveis deve ser apurada e o débito imputado de acordo com os valores geridos por cada responsável. Logo, ao se instaurar uma tomada de contas especial, o dano deve ser mensurado de forma exata e investigado o agente que deu causa ao prejuízo, surgindo seu dever de ressarcir. 
Uma vez aberta a tomada de contas especial, a fase investigatória do procedimento deve separar os períodos de gestão de cada agente envolvido e atribuir a responsabilidade individualmente pelos valores não comprovados e assim citá-los.
Nesse sentido, é importante, para delimitar o fundamento fatídico da condenação, transcrever trecho da instrução (peça 11, p. 2) , que deu origem a citação dos apenados, verbis:    
9. O motivo da impugnação de despesas se deu pela omissão no dever de prestar contas do Convênio referente aos recursos repassados no ano de 1996, uma vez que nos Ofícios n.s 8877/2000 (peça 2, p. 169) , 8878/2000 (peça 2, p. 172) , 542/2011 (peça 2, p. 198) , 543/2011 (peça 2, p. 201- 202) e 1000/2013 (peça 2, p. 297-298) , o FNDE solicitou a prestação de contas do ano de 1996 e esta não foi encaminhada. Destaca-se que a prestação de contas referente ao ano de 1995 foi aprovada conforme o Parecer n. 2503/2000 (peça 1, p. 264-266) e os recursos repassados nos anos de 1997 e 1998 foram aprovados com ressalvadas, conforme o Parecer n. 325/2013 (peça 2, p. 281-291) . (grifos acrescidos) 
Do exposto, conclui-se que os recursos administrados (geridos) tanto no exercício de 1995, como no exercício de 1997, exercício anterior e posterior, foram aprovados pelo órgão concedente e não foram questionados por esta Corte de Contas. Nesse sentido, constata-se que eventual saldo do exercício de 1996 transferido para o exercício de 1997, não foi objeto da condenação e, portanto, acolhido pelo Parecer 325/2013 (peça 2, p. 281-291) .
Do constatado no parágrafo precedente, é possível extrair que o gestor sucessor (Sr. Amauri Saldanha de Lucena) não foi condenado pela gestão de recursos, mas tão somente por ter sido omisso no seu dever de prestar contas. A gestão dos recursos do exercício de 1996, fundamento da condenação, ao que indica os elementos dos autos ocorreu na gestão do seu antecessor, uma vez que os recursos, eventualmente, transferidos para o exercício de 1997 foram aprovados pelo Parecer 325/2013 (peça 2, p. 281-291) e não questionados nesta Corte de Contas. 
Dessa forma, deve-se avaliar neste recurso se a omissão no dever de prestar contas é motivo e fundamento para a imputação do débito ao agente que deixou de fazê-lo.       
Data maxima venia, entende-se que a omissão do gestor sucessor não conduz de forma automática à sua responsabilização pela integralidade do prejuízo causado. Deve-se apurar, para fins de imputação de débito, o que foi gerido por cada gestor. In casu, o gestor, ora recorrente, não foi apenado pela gestão dos recursos, mas pela sua omissão no dever de prestar contas.  
Já decidiu esta Corte que não cabe a atribuição de débito solidário ao prefeito sucessor omisso que, embora obrigado a prestar contas em razão de a vigência do ajuste adentrar o seu mandato, não geriu os recursos. Nesse caso, as contas do prefeito sucessor são julgadas irregulares, com a aplicação da multa prevista no art. 58, inciso I, da Lei 8.443/1992. (v.g. Acórdão 2850/2018-TCU-Segunda Câmara, 665/2016-1ª Câmara, 6402/2015-2ª Câmara, 2093/2010-2ª Câmara e 5461/2008-2ª Câmara) . 
Entende-se, portanto, que, nos termos dos precedentes citados e, ainda, dos elementos dos autos, nos quais não se questionou a gestão de recursos, deve-se dar parcial provimento ao recurso para afastar o débito, mas manter o julgamento das contas irregulares, ante a omissão do dever de prestar contas.
Da ausência de dolo ou má-fé 
Invoca o recorrente a tese de não ter atuado com dolo ou má-fé, inexistindo, ainda, prejuízo ao erário. Logo, devem ser afastados o débito e a multa, nos termos já decididos pelo STJ (v.g. RESP 1.103.633/2010 e RESP 1.190.740/2010) .                                                                                         
Análise:
Acerca da inexistência de dolo ou má-fé, vale dizer que as penas aplicadas decorreram do juízo acerca das irregularidades atribuídas ao recorrente. 
Para a jurisprudência consolidada desta Corte, no âmbito dos processos de controle externo, a responsabilidade dos gestores de recursos públicos é de natureza subjetiva e o dever de reparar prejuízo causado ao erário independe da intenção do agente que praticou o ato irregular, bastando que tenha atuado com culpa lato sensu em qualquer uma de suas modalidades (v.g. Acórdãos 243/2010, 1.427/2015, 1.512/2015, 2.067/2015, 2.367/2015, 2.420/2015, 185/2016 e 8017/2016, do Plenário; Acórdãos 1.517/2012, 5.297/2013 e 6.943/2015, da 1ª Câmara; Acórdãos 3.694/2014, 3.874/2014-7, 6.479/2014 e 6.660/2015, estes da 2ª Câmara) .
Espera-se do gestor probo que demonstre a boa e regular aplicação dos recursos. Age com culpa o gestor que não prova a aplicação dos recursos. Logo, ao não comprovar a aplicação dos recursos, o gestor incorre em ilícito, descumpre obrigação de fazer imposta pela lei, o que conduz, necessariamente, a imputação do prejuízo a ser ressarcido. 
O débito imputado trata-se tão somente do dever de ressarcir do gestor ao não demonstrar a aplicação dos recursos, por meio de idônea prestação de contas, no fim a que se destinava, surgindo assim o dever de indenizar. 
Deve-se ter em mente que todo aquele que causa prejuízo a outrem, dolosa ou culposamente, tem o dever de indenizar, dever esse que, na área pública, é operacionalizado pela Tomada de Contas Especial, instrumental de concretização do devido ressarcimento.
O dever de indenizar nasce do dano causado por culpa do agente. São irrelevantes o dolo ou a prova de que tenha obtido benefício para si ou para seus familiares. A presença de dolo, de má-fé e de eventual locupletamento são circunstâncias que, quando presentes, conferem maior gravidade ao ato ilícito.
A ausência de dolo, má-fé e de locupletamento por parte do responsável não o exime do dever de recompor o dano a que deu causa por meio de atuação imprudente e desautorizada.
Portanto, persistindo o juízo pelas irregularidades e condutas desautorizadas, subsiste fundamento para as apenações imputadas.
CONCLUSÃO
Das análises anteriores, conclui-se que:
a) não cabe a atribuição de débito solidário ao prefeito sucessor omisso que não geriu os recursos, nos termos dos seguintes precedentes: Acórdão 2850/2018-TCU-Segunda Câmara, 665/2016-1ª Câmara, 6402/2015-2ª Câmara, 2093/2010-2ª Câmara e 5461/2008-2ª Câmara; 
	b) o dolo ou má-fé não é elemento indispensável para que ocorra responsabilização do agente perante esta Corte de Contas.
Com base nessas conclusões, propõe-se dar provimento parcial ao recurso para afastar o débito imputado ao Sr. Amauri Saldanha de Lucena, sem embargo de manter o julgamento de suas contas irregulares, com fundamento nos arts. 1º inciso I, 16, inciso III, alínea "b" e 19, parágrafo único, da Lei 8.443/1992.
PROPOSTA DE ENCAMINHAMENTO
Ante o exposto, com fundamento nos arts. 32, I e 33, da Lei 8.443/92 c/c o art. 285, caput, do RI-TCU, submetem-se os autos à consideração superior, propondo-se:
	a) conhecer do recurso e, no mérito, dar-lhe provimento parcial para excluir o débito imputado ao Sr. Amauri Saldanha de Lucena, de que trata o item 9.3 do acórdão recorrido, sem embargo de manter o julgamento de suas contas irregulares, com fundamento nos arts. 1º inciso I, 16, inciso III, alínea "b" e 19, parágrafo único, da Lei 8.443/1992;
	b) dar ciência do acórdão que for prolatado à recorrente e aos demais interessados, ressaltando-se que o relatório e o voto que o acompanharem podem ser consultados no endereço www.tcu.gov.br/acordaos, no dia seguinte ao de sua oficialização. 
2.	O Ministério Público junto ao Tribunal se manifestou de acordo com a unidade técnica nos seguintes termos (peça 74) :
Trata-se de recurso de reconsideração (peça 53) interposto por Amauri Saldanha de Lucena contra o Acórdão 12638/2018-TCU-Primeira Câmara (peça 37) .
A deliberação recorrida apresenta o seguinte teor: 
"9.1. considerar revel o Sr. Mario de Souza Verde (CPF: XXX.583.845-XX) , ex-prefeito de Mulungu do Morro/BA, para todos os efeitos, dando-se prosseguimento ao processo, com fulcro no art. 12, § 3º, da Lei n. 8.443/92;
9.2. rejeitar as alegações de defesa apresentadas pelo Sr. Amauri Saldanha de Lucena (CPF: XXX.673.905-XX) , ex-prefeito de Mulungu do Morro/BA, uma vez que as mesmas não foram suficientes para afastar as irregularidades a ele atribuídas;
9.3. com fundamento nos arts. 1º, inciso I, 16, inciso III, alínea 'a', § 2º, da Lei 8.443/92 c/c os arts. 19 e 23, inciso III, da mesma Lei, e com arts. 1º, inciso I, 209, inciso III, 210 e 214, inciso III, do Regimento Interno/TCU, julgar irregulares as contas dos Srs. Mario de Souza Verde (CPF: XXX.583.845-XX) e Amauri Saldanha de Lucena (CPF: XXX.673.905-XX) , ambos ex-prefeitos de Mulungu do Morro/BA, condenando-os, solidariamente, ao pagamento das quantias constantes do quadro abaixo, com a fixação do prazo de quinze dias, a contar da notificação, para comprovarem, perante o Tribunal (art. 214, inciso III, alínea 'a', do Regimento Interno) , o recolhimento da dívida aos cofres do Fundo Nacional de Desenvolvimento da Educação - FNDE/MEC, atualizadas monetariamente e acrescidas dos juros de mora, calculados a partir das respectivas datas, até a data do efetivo recolhimento, abatendo-se na oportunidade a quantia eventualmente ressarcida, na forma prevista na legislação em vigor:
	VALOR (R$) 
	DATA

	31.075,00
	14/5/1996

	31.075,00
	15/8/1996

	62.150,00
	TOTAL

9.4. autorizar, desde logo, a cobrança judicial da dívida, caso não atendidas as notificações, na forma do disposto no art. 28, inciso II, da Lei nº 8.443/92;
9.5. nos termos do § 3º do art. 16 da Lei 8.443/92, c/c o § 7º, do art. 209, do Regimento Interno/TCU, providenciar a imediata remessa de cópia deste acórdão à Procuradoria da República no Estado da Bahia, para providências cabíveis."
	O Ministro-Relator do caso, no voto condutor do acórdão supra (peça 38) , registrou:
"7. Em sua defesa, em suma o Sr. Amauri repisa que os recursos foram aplicados em seu respectivo objeto, que a responsabilidade deveria recair sobre seu antecessor e que há excessivo lapso temporal entre a vigência do convênio em análise (7/6/1995 a 28/2/1999) e a instauração deste processo de Tomada de Contas Especial.
8. Tais argumentos não devem prosperar, como salientou a unidade técnica, sobretudo quando desacompanhados da documentação comprobatória quanto à aplicação dos recursos. 
9. A partir do período de vigência do convênio e da ausência, nos presentes autos, de qualquer notícia a respeito das providências mencionadas na Súmula 230 do TCU, o ex-prefeito é também considerado responsável pela comprovação da boa e regular aplicação dos recursos, tendo sido advertido pelo concedente especificamente quanto à necessidade da apresentação da prestação de contas em lide, consoante os ofícios de peça 2 (p. 172 e 198) ."
	A Secretaria de Recursos - Serur, deste Tribunal, em sua derradeira instrução, em síntese, demonstra que (peça 71) :
o recorrente, Sr. Amauri Saldanha de Lucena, atuou como gestor nos exercícios de 1997-2000, 2001-2004 e 2009-2012, conforme registrado no voto condutor. Observa-se que a presente TCE trata de recursos repassados em 1996, exatamente, um ano antes de o recorrente assumir o mandato (item 5.7. da instrução precedente) ;
os recursos administrados (geridos) tanto no exercício de 1995, como no exercício de 1997, exercício anterior e posterior, foram aprovados pelo órgão concedente e não foram questionados por esta Corte de Contas. Nesse sentido, constata-se que eventual saldo do exercício de 1996 transferido para o exercício de 1997 não foi objeto da condenação e, portanto, acolhido pelo Parecer 325/2013 (peça 2, p. 281-291 - item 5.11 da instrução precedente) ;
o gestor sucessor (Sr. Amauri Saldanha de Lucena) não foi condenado pela gestão de recursos, mas tão somente por ter sido omisso no seu dever de prestar contas. A gestão dos recursos do exercício de 1996, fundamento da condenação, ao que indicam os elementos dos autos, ocorreu na gestão do seu antecessor, uma vez que os recursos, eventualmente, transferidos para o exercício de 1997 foram aprovados pelo Parecer 325/2013 (peça 2, p. 281-291) e não questionados nesta Corte de Contas.
	Assim, a Serur concluiu:
"a) não cabe a atribuição de débito solidário ao prefeito sucessor omisso que não geriu os recursos, nos termos dos seguintes precedentes: Acórdão 2850/2018-TCU-Segunda Câmara, 665/2016-1ª Câmara, 6402/2015-2ª Câmara, 2093/2010-2ª Câmara e 5461/2008-2ª Câmara; 
b) o dolo ou má-fé não é elemento indispensável para que ocorra responsabilização do agente perante esta Corte de Contas."
De fato, consta no Parecer 325/2013 (peça 2, 285/6) que foi o sr. Mario de Souza Verde o responsável pela execução do convênio, não cabendo ao sr. Amauri Saldanha de Lucena a responsabilização pela referida execução:
"6.1.5. Realizada a análise das contas, o gestor municipal à época, Senhor Amauri Saldanha de Lucena, e o responsável pela execução do convênio, Senhor Mario de Souza Verde, foram diligenciados por meio dos Ofícios n° 542 e 543/2011-CGT/CGCAP/DIFIN/FNDE/MEQ ambos datados de 26/04/2011 (fls. 95/99 do processo n° 23034.003183/99-18) , à apresentação da prestação de contas do convênio n° 125/95 ou, na impossibilidade de fazê-la, ao recolhimento do importe de R$ 62.150,00, devidamente atualizado, repassado à conta do convênio em 1996, nos termos da Informação n° 70/2011-CGT/CGCAP/DIFIN/FNDE/MEC (fls. 87/94 do mesmo processo) ."
Em face do que restou apurado nos autos, manifesta-se o Ministério Público de Contas de acordo com a proposta oferecida pela unidade técnica, abaixo transcrita:
"a) conhecer do recurso e, no mérito, dar-lhe provimento parcial para excluir o débito imputado ao Sr. Amauri Saldanha de Lucena, de que trata o item 9.3 do acórdão recorrido, sem embargo de manter o julgamento de suas contas irregulares, com fundamento nos arts. 1º inciso I, 16, inciso III, alínea 'b' e 19, parágrafo único, da Lei 8.443/1992;
b) dar ciência do acórdão que for prolatado à recorrente e aos demais interessados, ressaltando-se que o relatório e o voto que o acompanharem podem ser consultados no endereço www.tcu.gov.br/acordaos, no dia seguinte ao de sua oficialização."

Romeu Ramos Moreira Junior (48.522/OAB-BA) e outros; André Requião Moura (24.448/OAB-BA).

Procurador Júlio Marcelo de Oliveira.

Tomada de contas especial. Omissão no dever de prestar contas. Contas irregulares. Débito. Prescrição da pretensão punitiva. Recurso de reconsideração. Conhecimento. Provimento parcial.

TOMADA DE CONTAS ESPECIAL (TCE)

Secretaria de Recursos (SERUR); Secretaria de Controle Externo de Tomada de Contas Especial (SecexTCE).

Trata-se de recurso de reconsideração interposto por Amauri Saldanha de Lucena, ex-prefeito de Mulungu do Morro/BA, contra o Acórdão 12638/2018-TCU-Primeira Câmara, que julgou irregulares suas contas, condenando-o a ressarcir o dano apurado, em solidariedade com Mario de Souza Verde, também ex-prefeito.
	A tomada de contas especial que resultou no acórdão recorrido foi instaurada pelo Fundo Nacional de Desenvolvimento da Educação (FNDE) , em razão da omissão no dever de prestar contas, relativas ao exercício de 1996, do Convênio 125/95/FAE, que tinha por objetivo o fornecimento de alimentação escolar entre 7/6/1995 e 28/2/1999.
	O recorrente alega que os recursos não foram movimentados em sua gestão, a existência de dificuldades em reunir os documentos para prestar contas, tendo em vista o antecessor ser seu adversário político, e a ausência de dolo ou má-fé.
	A Secretaria de Recursos e o Ministério Público junto ao Tribunal opinaram por dar provimento parcial ao recurso, a fim de rever a condenação em débito do recorrente e manter a irregularidade de suas contas.
	Ratifico o conhecimento do recurso de reconsideração (peça 62) , tendo em vista atender aos requisitos atinentes à espécie.
	Quanto ao mérito, acolho os pareceres precedentes como razões de decidir.
	A jurisprudência desta Corte consigna que a omissão do gestor sucessor não conduz de forma automática à sua responsabilização pelo prejuízo causado. Deve-se apurar, para fins de imputação de débito, o que foi gerido por cada gestor.
	O recorrente foi prefeito entre 1997 e 2000 e deveria prestar contas dos recursos transferidos em 1996. As alegações sobre dificuldades para prestar contas não podem ser acolhidas, pois não adotou as providências previstas no Enunciado de Súmula 230.
	No entanto, os documentos constantes dos autos, mais especificamente o Parecer 325/2013 do tomador de contas (peça 2, p. 281-291) , demonstram que Amauri Saldanha de Lucena não geriu os recursos do ano que antecede sua gestão. 
	Por fim, refuto os argumentos relativos à ausência de dolo ou má-fé, pois a responsabilidade dos gestores de recursos públicos é de natureza subjetiva, bastando que tenham atuado com culpa stricto sensu para sua responsabilização.
	Diante do exposto, julgo pertinente dar provimento parcial ao recurso de reconsideração, com a manutenção da irregularidade das contas do recorrente, tendo em vista a omissão no dever de prestar contas, e a exclusão de sua responsabilidade quanto ao dano causado. 
	Feitas essas considerações, voto para que o Tribunal adote a minuta de acórdão que ora submeto à apreciação do Colegiado.
TCU, Sala das Sessões Ministro Luciano Brandão Alves de Souza, em 16 de junho de 2020.
WALTON ALENCAR RODRIGUES 
Relator